最高法院刑事判決　　　　　　　　　　　　　　　九十三年度台上字第三七六七號
　　上　訴　人　甲○○
　　　　　　　　　　　　（另案在台灣岩灣技能訓練所執行感訓處分）
右上訴人因違反毒品危害防制條例案件，不服台灣高等法院中華民國九十三年三月三
十一日第二審更審判決（九十二年度上重更(二)字第七一號，起訴案號：台灣台北地方
法院檢察署九十年度偵字第三八八五號），提起上訴，本院判決如左：
    主  文
原判決撤銷，發回台灣高等法院。
    理  由
本件原判決撤銷第一審關於上訴人甲○○販賣第一級毒品部分之科刑判決，改判仍論
處上訴人共同販賣第一級毒品罪刑（處無期徒刑，褫奪公權終身）。固非無見。
惟查：(一)、有罪判決書事實之認定與理由之說明必須互相適合，方為合法。倘事實之
認定與理由之說明不相一致，按諸刑事訴訟法第三百七十九條第十四款後段規定，自
屬判決理由矛盾之當然違背法令。原判決認定共犯即綽號「坤董」之成年男子，於民
國八十八年十一月間詢問上訴人「想不想賺錢，敢不敢弄毒品」，上訴人答以「當然
想賺錢」，「坤董」即要上訴人在台灣幫忙處理其私運入境之毒品販賣事宜，上訴人
旋即答應。嗣後「坤董」果私運第一級毒品海洛因磚二百三十六塊（每塊約重三五０
公克，其中一塊已碎裂）及防止毒品潮溼之乾燥劑等物來台，交由上訴人藏放在上訴
人預租之房屋內，上訴人即自九十年一月上旬某日起至同年二月二十二日止，連續五
次依「坤董」指示，將少許數量不詳之海洛因作為樣品交付不詳姓名之買主，交付方
式為自碎裂之海洛因磚取得少量海洛因，藏置於其所駕駛之ＤＱ｜三八六七號自用小
客車駕駛座踏墊下，依指定之時地停放，留下鑰匙後離去，約半小時後返回，買主即
趁機取走海洛因樣品，至九十年一月二十二日，「坤董」囑人交付現金新台幣（下同
）二百五十萬元予上訴人，囑其代購汽車二輛，預備以相同方式販賣海洛因使用，該
男子實際交付上訴人現金二百四十九萬六千元及千元偽鈔三張，嗣經法務部調查局（
下稱調查局）查獲等情。倘若無訛，上訴人既與「坤董」基於營利犯意，共謀自大陸
地區運輸及販入鉅量海洛因，上訴人負責在台接應私運入境海洛因之後續事宜，進而
連續五次依「坤董」指示交付部分海洛因予買主，「坤董」因而囑人交付二百五十萬
元給上訴人，供其再買二輛汽車，「備以相同方式販賣海洛因之用」，似認定上訴人
五次交付海洛因予買主係屬販賣行為。且不論上訴人交付予買主之海洛因數量多寡及
是否作為「樣品」之用，其仍屬第一級毒品，並無二致，上訴人於出具之自白書亦載
稱替「坤董」以前揭方式送過五次海洛因，每次「一塊」（三八八五號偵查卷第一二
０頁）。故上訴人先後五次交付海洛因之行為，似已著手實施售出之販賣行為。然原
判決理由卻又謂上訴人「僅交付少量樣品之海洛因予各買主，應屬測試毒品品質之預
備階段，尚未達買賣之合意，亦即尚未著手販賣毒品之行為」，認上訴人祇有一次販
賣（販入）行為，就其先後五次交付海洛因予買主之販賣行為，置而不論，事實之認
定與理由之論敘不相一致，已有判決理由矛盾之違誤。究竟上訴人先後五次交付海洛
因予各買主，其目的為何？如所交付者係「少量」，且供作「樣品」之用，何以達五
次之多？自八十九年十二月七日藏放該批海洛因，至九十年二月二十四日被查獲之日
止，上訴人持有該批鉅量海洛因之期間長達二個半月，何以其間交付予各買主之海洛
因皆供作「樣品」？上訴人原供述已賣出六十塊海洛因磚，其後改稱先後賣出八次，
每次一塊，嗣又改稱祇交付五次「少量樣品」之海洛因，是否其避重就輕之詞？以上
疑點，關乎上訴人犯罪之次數及法律之適用，自有調查之必要性。原審未予查明釐清
，且未說明何以不採上訴人案發之初在調查局詢問、檢察官偵查及第一審法院受理羈
押聲請訊問時之供述，而採信上訴人嗣後與常理有違之陳述之理由，有採證違背經驗
法則及判決理由不備暨調查職責未盡之違法。本院前次發回意旨業已指明，原判決仍
未就此詳予研求，致原有違法瑕疵仍然存在。(二)、依上訴人之供述及前揭自白書所載
，扣案二百四十九萬六千元及千元偽鈔三張，係「坤董」於九十年「二月二十二日」
所給付，原判決事實欄記載為「坤董」在九十年「一月二十二日」經由不詳成年男子
所給付，核與卷內證據資料不符；又原判決既認上訴人先後五次交付海洛因（樣品）
予買主，顯見已有部分海洛因流入市面，乃竟又認「迄今無證據證明有何毒品流入市
面，造成實害」，前後理由亦相齟齬，均有判決理由矛盾之違誤。(三)、犯毒品危害防
制條例第四條之運輸、販賣第一級毒品罪者，其供犯罪所用或因犯罪所得之財物，均
沒收之，如全部或一部不能沒收時，追徵其價額或以其財產抵償之，同條例第十九條
第一項規定甚明。原判決認扣案之二百四十九萬六千元及千元偽鈔三張，係「坤董」
所有，供購買汽車二輛以事實欄所載方式販賣海洛因所用之物，自應依毒品危害防制
條例第十九條第一項之特別規定宣告沒收，原判決卻適用刑法第三十八條第一項第二
款諭知沒收，就檢察官聲請併就扣案如原判決附表三編號二、三所示，供上訴人藏放
海洛因之房屋鑰匙二副予以沒收部分，則未宣告沒收，又未說明其理由，亦有未合。
(四)、凡採為判決基礎之證據資料，必須經過調查程序，而顯出於審判庭者，始與直接
審理主義相符合，否則其所踐行之訴訟程序，即屬違背法令。原判決採信證人段忠民
有關搜索、扣押經過之陳述，為認定上訴人犯行所憑基礎證據之一，然原審於審判期
日並未提示其筆錄予上訴人辯論之機會，即據為上訴人不利之認定，亦有應於審判期
日調查之證據未予調查之違誤。以上，或係上訴意旨所指摘，或為本院得依職權調查
之事項，應認原判決仍有撤銷發回更審之原因。原判決理由二之(四)說明不另諭知上訴
人無罪部分，基於審判不可分原則，應併予發回。
據上論結，應依刑事訴訟法第三百九十七條、第四百零一條前段，判決如主文。
中　　　華　　　民　　　國　　九十三　　年　　　七　　　月　　二十二　　日
                              最高法院刑事第十一庭
                                  審判長法官  張　淳　淙
                                        法官  謝　俊　雄
                                        法官  蘇　振　堂
                                        法官  張　春　福
                                        法官  呂　丹　玉
      右正本證明與原本無異
                                              書  記  官
中　　　華　　　民　　　國　　九十三　　年　　　七　　　月　　二十九　　日
                                                                     Ｍ
